臺灣臺北地方法院民事判決　九十一年度訴字第一九一七號
　　原　　　告　乙○○
　　訴訟代理人　甲○○
　　被　　　告　臺灣銀行
　　法定代理人　丙○○
　　訴訟代理人　丁○○
右當事人間請求容認地上權登記事件，本院判決如左：
    主      文
原告之訴及假執行之聲請均駁回。
訴訟費用由原告負擔。
    事      實
壹、原告方面：
  一、聲明：
    （一）被告應容認原告辦理臺北市○○區○○段三小段六０二之二地號、面積十
          四‧七平方公尺及六０二之四地號、面積０‧三平方公尺之土地地上權登
          記。
    （二）原告願供擔保，請准宣告假執行。
  二、陳述：
    （一）原告基於主觀上為時效取得地上權之意思，自民國六十年一月一日起，公
          然占有被告所有臺北市○○區○○段三小段六０二之二地號、面積十四‧
          七平方公尺及六０二之四地號、面積０‧三平方公尺之土地，客觀上原告
          從未支付租金，且被告均無異議，原告係善意、和平、公然繼續占有系爭
          土地，至八十年一月一日止，已達二十年以上，爰依民法時效取得地上權
          之規定，請求判如訴之聲明。
    （二）查原告依民法第七百七十二條準用第七百六十九條、第七百七十條及土地
          法第五十四條之規定，向臺北市建成地政事務所申請登記為地上權人，竟
          遭被告向該所提出異議阻止，依最高法院七十七年台上字第二二七九號民
          事判決意旨，原告行使時效取得地上權登記請求權，既遭被告異議，原告
          依法自得請求被告容認原告辦理地上權登記。
    （三）另案所爭執的是訴外人甲○○與被告間的買賣，與原告並無關係。
    （四）又查另案起訴狀第二頁第七行所載自主占有（所有之意思）一節，係出自
          「不動產取得時效登記實務」一書第二十一頁第四行、第十一行至第十三
          行有關自主占有之說明，並無原告「審理中數次陳明其以所有人之意思占
          有」之事實；又原告於八十八年間委任律師為攻擊、防禦措施，均經原、
          被告否認之。
    （五）按依民法第九百四十四條之規定，原告占有系爭土地推定為以所有人之意
          思，和平、善意及公然占有，而依同法第九百四十三條之規定原告於占有
          物上行使之權利，推定其適法有此權利，原告自得請求被告容忍辦理地上
          權登記。
    （六）再者，原告依民法第九百四十條之規定，原告係物之占有權人，不論被告
          與任何第三人間存在出租、出借、出售等情事，基於買賣不破租賃原則，
          依民法第四百二十五條之規定，原告之占有權不受影響。
  三、證據：提出戶籍謄本、建物登記謄本、土地登記謄本、四鄰證明書、九十一年
      三月二十日北市建地一字第０九一三０二００一００號函、臺灣臺北地方法院
      七十六年偵字第七一八０號不起訴處分書、起訴狀、言詞辯論筆錄及不動產取
      得時效登記實務第二十一頁內容均影本等件為證。
貳、被告方面：
  一、聲明：
    （一）原告之訴駁回。
    （二）如受不利判決，願供擔保請准宣告免為假執行。
  二、陳述：
    （一）原告於另案（臺灣臺北地方法院九十年訴字第四七０八號）就同屬系爭建
          物坐落之基地六０二、六０二之三地號土地，起訴請求被告容忍原告辦理
          地上權登記中，於起訴狀事實理由欄第一項，即載明其係基於自主占有（
          即所有的意思而占有）系爭土地，並多次陳明係基於所有之意思占有上開
          地號土地，顯與時效取得地上權須以行使地上權意思之要件不符。
    （二）次查，被告就原告所有房屋占用系爭土地，於八十七年十二月間起訴請求
          拆屋還地乙案中，原告委請律師係陳明：「本於租賃法律關係占有系爭六
          ０二、六０二之一、之二、之三、之四等地號土地‧‧‧‧‧‧」，足證
          原告亦非本於行使地上權之意思而占有系爭土地，自無時效取得地上權可
          言。
    （三）按占有使用他人之土地，其原因固屬不一，然必以「行使地上權」之意思
          而占有，始符合因時效取得地上權之第一要件，此項行使地上權之意思，
          依民法第九百四十四條第一項規定，既不在推定之列，即須由占有人負證
          明之責，最高法院八十六年台上字第六一九號判決意旨參照。查原告既無
          法舉證證明其占有之始係以行使地上權之意思而占有，即不符時效取得地
          上權之要件。
    （四）又查，原告所有系爭房屋無權占有被告所有系爭土地，案經被告於八十七
          年十二月提起拆屋還地之訴，並經臺灣臺北地方法院八十八年重訴字第十
          九號判決被告勝訴，原告應將坐落系爭土地上之房屋拆除返還土地予被告
          ，依最高法院六十九年第五次民事庭會議決議及八十六年台上字第三一四
          ０號判決意旨，被告既已主張原告係無權占有被告所有之土地，且亦經判
          決原告應負拆屋還地之義務，則原告於判決後，始聲請時效取得地上權登
          記，自屬無據。
    （五）再查，系爭土地重測前為東門段一三三之十四地號，於五十三年間，曾出
          租予訴外人許光燦，並由原告配偶甲○○任連帶保證人，嗣地上建物出售
          予原告，至六十七年間，被告因系爭土地之使用費積欠繳納而聲請調解時
          ，原告且代理連帶保證人甲○○，與被告成立調解而同意給付租金，是兩
          造間就系爭土地可否出售、有無租賃權、是否無權占有等問題爭議多年，
          原告並非從未給付租金或被告無異議而善意、和平、公然占有系爭土地，
          亦與時效取得地上權之要件不符。
  三、證據：提出臺灣臺北地方法院九十年訴字第四七０八號判決、八十八年重訴字
      第十九號判決、原告所提訴訟書狀、土地登記謄本、租賃契約、臺灣省政府七
      十七年一月二十五日七七府財五字第一四四一五二號函、收據傳票及民事聲請
      調解狀及調解筆錄均影本等件為證。
    理      由
壹、原告主張基於主觀上時效取得地上權之意思，自六十年一月一日起占有被告所有
    臺北市○○區○○段三小段六０二之二地號、面積十四‧七平方公尺及六０二之
    四地號、面積０‧三平方公尺之土地，其間原告從未支付租金，被告亦無異議，
    原告係善意、和平、公然繼續占有系爭土地，至八十年一月一日止，已達二十年
    ，原告依法向臺北市建成地政事務所申請為登記為地上權人，惟遭被告提出異議
    ，爰依法提起本訴；又兩造於另案所爭執的是訴外人甲○○與被告間的買賣，與
    原告無關，原告未曾主張係基於所有意思或租賃關係而占有系爭土地，依民法第
    九百四十四條之規定，原告占有系爭土地推定為以所有人之意思，和平、善意及
    公然占有，而依同法第九百四十三條之規定原告於占有物上行使之權利，推定其
    適法有此權利，原告自得請求被告容忍辦理地上權；再者，原告依民法第九百四
    十條之規定，原告係物之占有權人，不論被告與任何第三人間存在出租、出借、
    出售等情事，基於買賣不破租賃原則，依民法第四百二十五條之規定，原告之占
    有權不受影響等語。被告則以原告於另案中就同屬系爭建物坐落之六０二、六０
    二之三地號等土地起訴請求被告容忍原告辦理地上權登記時，於起訴狀事實理由
    欄第一項，載明其係基於自主占有（即所有的意思而占有）系爭土地，並多次陳
    明係基於所有之意思占有同屬建物坐落之系爭土地，原告並非以行使地上權之意
    思占有；次查，被告就原告所有房屋占用系爭土地，於八十七年十二月間起訴請
    求拆屋還地乙案中，原告復委請律師陳明：「本於租賃法律關係占有系爭六０二
    、六０二之一、之二、之三、之四等地號土地‧‧‧‧‧‧」，足證原告亦非本
    於行使地上權之意思而占有系爭土地，準此原告既無法舉證證明其占有之始係以
    行使地上權之意思而占有，揆諸最高法院八十六年台上字第六一九號判決意旨，
    即不符時效取得地上權之要件；又查，原告所有系爭房屋無權占有被告所有系爭
    土地，案經被告於八十七年十二月提起拆屋還地之訴，並經臺灣臺北地方法院八
    十八年重訴字第十九號判決被告勝訴，原告應將坐落系爭土地上之房屋拆除返還
    土地予被告，依最高法院六十九年第五次民事庭會議決議及八十六年台上字第三
    一四０號判決意旨，被告既已主張原告係無權占有被告所有之土地，且亦經判決
    原告應負拆屋還地之義務，則原告於判決後，始聲請時效取得地上權登記，自屬
    無據；再查，系爭土地重測前為東門段一三三之十四地號，於五十三年間係出租
    予許光燦，並由甲○○任連帶保證人，嗣地上建物出售予原告，至六十七年間被
    告因系爭土地之使用費欠繳而聲請調解時，原告亦代理連帶保證人甲○○與被告
    成立調解同意給付租金，是兩造間就系爭土地可否出售、有無租賃權、是否無權
    占有等問題均有爭議，原告既非從未給付租金，亦無被告無異議等情，原告尚非
    善意、和平、公然占有系爭土地，顯與時效取得地上權之要件不符等語置辯。
貳、得心證之理由：
  一、按地上權為一種物權，主張取得時效之第一要件須為以行使地上權之意思而占
      有，若依其所由發生之事實之性質，無行使地上權之意思者，非有變為以行使
      地上權之意思而占有之情事，其取得時效不能開始進行；又占有使用他人之土
      地，其原因固屬不一，然必以行使地上權之意思而占有，始符合因時效取得地
      上權之第一要件，此項行使地上權之意思，依民法第九百四十四條第一項之規
      定，既不在推定之列，即須由占有人負證明之責，最高法院六十四年台上字第
      二五五二號判例及八十六年度台上字第六一九號判決意旨參照。經查本件原告
      主張基於取得地上權之意思而占有被告所有系爭土地之事實，無非以戶籍謄本
      、建物登記謄本、土地登記謄本、四鄰證明書均影本等件為證明之方法，惟依
      原告所提之戶籍謄本、建物登記謄本、土地登記謄本之內容以觀，不過憑供認
      定原告所有之建物確係坐落於系爭土地上，而四鄰證明書則係由原告鄰居周江
      和書載：「茲證明隔鄰乙○○自民國七十年起居住於本市○○街八十號迄今屬
      實無誤」之內容，亦僅能認定原告居住於系爭土地之事實，均與原告占有系爭
      土地時之主觀上意思無所關連，徒憑原告所提上開證據，尚難證明原告之主張
      為真正。前開事實復為被告所否認，參以原告未再提出其他可供本院審酌之積
      極證據，從而原告主張時效取得地上權，未能證明其占有之始意係以行使地上
      權之意思為之，揆諸上開說明，即與地上權取得時效之要件不合，其據以請求
      被告容認其為地上權登記，即屬無據。
  二、次按占有人因時效而取得地上權登記請求權者，以已具備時效取得之要件，向
      該管地政機關聲請為地上權登記，如經地政機關受理，則受訴法院即應就占有
      人是否具備時效取得地上權之要件，為實體上判決，惟此旨在說明占有人如在
      土地所有人訴請拆屋還地之前，已主張具備時效取得之要件，得請求登記為地
      上權者，法院應就其否具備時效取得地上權之要件，為實體上裁判，倘占有人
      係在土地所有人提起拆屋還地之訴後，始主張具備時效取得之要件，向地政機
      關聲請地上權登記者，即無適用餘地，最高法院八十六年度台上字第三一四０
      號判決意旨參照。經查原告所有房屋無權占有被告所有系爭土地，案經被告於
      八十七年十二月提起拆屋還地之訴，並經本院八十八年重訴字第十九號判決被
      告勝訴，原告應將坐落系爭土地上之房屋拆除返還土地予被告，有本院八十八
      年度重訴字第十九號民事判決在卷可憑，揆之首揭判決意旨，被告既已主張原
      告係無權占有被告所有之土地，且亦經判決原告應負拆屋還地之義務，則原告
      於判決後，始聲請時效取得地上權登記，本院自無為實體上判決之必要，益徵
      原告上揭主張係屬無據。
、綜上所述，原告主張時效取得地上權而請求被告容認原告辦理系爭土地之地上權
    登記為無理由，應予駁回。原告之訴既經駁回，其假執行之聲請應併予駁回。
肆、本件事證已臻明確，其餘攻擊防禦方法（如另案中原告是否基於所有及租賃等意
    思占有系爭土地、原告是否從未給付租金且被告無異議而善意和平公然繼續占有
    系爭土地、兩造間就系爭土地之權利是否爭議多年等），縱經審酌，亦無礙訴訟
    結果，即無一一審酌說明之必要，附此敘明。
伍、結論：
    本件原告之訴為無理由，依民事訴訟法第七十八條，判決如主文。
中　    華      民      國  　　九十一　　年　　　七　　　月　　十二　　日
                                            民事第二庭法      官　黃雯惠
右為正本係照原本作成
如對本判決上訴，須於判決送達後廿日內向本院提出上訴狀
中　　　華　　　民　　　國　　九十一　　年　　　七　　　月　　  十二　　 日
　　　　　　　　　　　　　　　　　　　　　　　　　　　法院書記官　林玗倩
